【裁判字號】    94,重訴,315
【裁判日期】    951205
【裁判案由】    債務人異議之訴等
【裁判全文】
臺灣高雄地方法院民事判決             94年度重訴字第315號
原      告  戊○○
            己○○
            庚○○
共      同
訴訟代理人  紀錦隆律師
被      告  甲○○
            壬○○
            丙○○
共      同
訴訟代理人  李慶榮律師
            孫守濂律師
上列當事人間債務人異議之訴等事件，本院於民國95年11月14日
言詞辯論終結，判決如下：
  主  文
確認被告甲○○、壬○○、丙○○各持有林江蘭所簽發如附表
所示之本票債權對原告不存在。
原告其餘之訴駁回。
訴訟費用由被告甲○○負擔百分之二十二、被告壬○○負擔百分
之十六、被告丙○○負擔百分之十二，餘由原告連帶負擔。
  事  實  及  理  由
一、原告主張：
（一）被告持與原告之被繼承人林加全於民國89年5 月4 日，在
      高雄縣旗山鎮調解委員會調解成立之89年民調字第42號、
      第46號、第47號調解書（下稱系爭調解書），就原告之財
      產聲請強制執行，經鈞院以94年度執字第42129 號對原告
      之不動產為查封在案。惟原告之被繼承人林加全生前及原
      告均不知有調解一事，直至94年9 月6 日原告委託律師前
      往調閱執行卷後，方知悉有系爭調解書存在。經原告細譯
      系爭調解書上所載對造林加全之住所「仁武鄉○○路13-6
      號」，竟為被告甲○○、壬○○之住所，顯未合法送達於
      原告之被繼承人林加全之住所。又系爭調解書上「林加全
      」之簽名與林加全本人平時之簽名明顯不符，且所記載之
      住所非林加全之住所，顯屬他人所偽造，應非林加全本人
      所成立之調解，則系爭調解書應自始當然確定無效，而原
      告係於直至94年9 月6 日始知有系爭調解書存在，自未罹
      於30日之法定期間，爰依鄉鎮市調解條例第29條第1項 之
      規定請求宣告系爭調解書無效。又系爭調解書之執行名義
      既屬偽造，則被告對林加全之債權自始不存在，原告自得
      依強制執行法第14條規定請求撤銷強制執行程序。
（二）又系爭調解書內容無非係以被繼承人林加全對原告之另一
      被繼承人林江蘭簽發如附表所示3 紙本票（下稱系爭本
      票）債務為清償之協議，且調解卷內亦附有鈞院88年度票
      字第15 67 號、88年度票字第1565號、87年度票字第1684
      5 號本票准予強制執行之裁定，然林江蘭生前積蓄頗豐
      ，每月皆有房租收入可供開支，亦有公告現值3 千萬元之
      土地1 筆，另有存款數百萬元，且僅為一單純之家庭主婦
      ，並未從事經商或投資事業，又素不識字，顯無向被告等
      借款高達1,140 萬元，及親自簽發或授權林加全簽發系爭
      本票之可能。況於87年間更因子宮頸癌而長期住院，遑論
      向被告借款，甚且上開本票裁定所載之林江蘭之住所亦
      均記載被告甲○○、壬○○位於仁武鄉○○路13-6號之住
      所，是系爭本票顯非真正，爰提起確認本票債權不存在之
      訴等情。並聲明：(一)請求宣告高雄縣旗山鎮調解委員會於
      89 年5月4 日所為之89民調字第42號、89民調字第46號、
      89 民 調字第47號調解均無效。(二)確認附表所示之本票票
      據債權不存在。(三)鈞院94年度執字第42129 號之強制執行
      程序應予撤銷。
二、被告則以：
（一）本件系爭調解書之對造人林加全於89年5 月間早已收受系
      爭調解書之送達，原告於其死亡後現提宣告調解無效之訴
      ，顯逾鄉鎮市調解條例第29條第3 項明定提起宣告調解無
      效之訴，應於法院核定之調解書送達後30日內為之法定期
      間，自不應准許。
（二）林加全原係擔任仁武鄉農會理事主席，雖財產甚豐，惟因
      熱中簽賭，賭輸鉅款，急需現款支付，遂分別於83年1 月
      14日向被告甲○○借款500 萬元，並由林加全出具林江
      蘭名義之如附表所示同額本票1 紙，有被告甲○○於83年
      1 月14日，自其設於高雄市第十信用合作社前鎮分社第00
      0- 00 0- 0000 0000號帳戶提領現款500 萬元之提款紀錄
      及本票裁定可稽；於87年2 、3 月間又陸續向被告壬○○
      共借款360 萬元，被告壬○○遂以其債務人李新興售屋所
      得價金而返還壬○○之現款500 萬元中之360 萬元，轉借
      予林加全，林加全並出具林江蘭名義之如附表所示同額
      本票1 紙予被告甲○○代為收執，此有本票裁定及李新興
      售屋買賣契約書等文件可證，及於87年4 月7 日透過被告
      李振向被告丙○○借款280 萬元，此亦有被告丙○○於87
      年4 月7 日，自其設於華南銀行前鎮分行第000-00-00000
      00號帳戶提領現款230 萬元之提款紀錄可證，再加上手上
      現款50萬元，合計280 萬元借予林加全，林加全並出具林
      江蘭名義簽發之如附表所示同額系爭本票予被告甲○○
      代為收受。而林加全陸續向被告借得前開之款項及出具系
      爭本票3 紙乙情，並經林加全本人在高雄縣旗山鎮調解委
      員會調解時為認諾在卷。由於當時林加全為仁武鄉農會之
      理事長，頗具名望，為保護自己擔任理事長之形象與信譽
      ，不願讓人知道其簽賭負債之情事，於徵得其妻林江蘭
      之同意後，以林江蘭名義簽發本票，事實上真正借款人
      為林加全，故林加全於其妻死亡後，始會於89年5 月4 日
      親自到高雄縣旗山鎮調解委員會，在調解委員莊端平、乙○○、丁○○等3 人面前，與被告當場達成調解而成立，
      同意償債務，並經鈞院核定在案，是自不容原告空言否認
      該簽名非林加全本人所簽而主張調解無效，及爭執系爭本
      票為偽造。
（三）又因林加全對於因簽賭而對外借貸金錢之負債事實，不願
      讓其兒女知悉致引發家人之指責與不滿，乃囑被告保密並
      囑將法律文書送達至其經常出入之「仁武鄉○○路13-6號
      」被告甲○○處所，並於系爭本票上記載上址，被告乃尊
      重其意願而將其送達地址記載為「仁武鄉○○路13-6號」
      ，故其應受送達之文書均送達於上址，並由其本人親自出
      席調解。況林加全嗣後並曾於90年1 月17日、18日分別給
      付被告甲○○、壬○○、丙○○各90萬元、51萬元及20萬
      元利息，顯見林加全確曾向被告借得前開款項及出具系爭
      本票，否則豈會於本票裁定後仍親自出席調解，並承認借
      款債務及成立分期償還之調解，事後又有匯付利息之事實
      等語，資為抗辯。並聲明：駁回原告之訴。
三、兩造不爭執事項：
（一）林加全於於高雄縣仁武鄉擔任農會主席時之第10屆理事會
      會議紀錄簽到簿上之簽名為其本人親簽。
（二）被繼承人林加全於92年7 月30日死亡，林江蘭於87年6
      月19日死亡，有林江蘭遺產稅繳清證明書、林加全遺產
      稅核定通知書附卷可稽。
（三）林加全曾於90年1 月17日、18日各匯款90萬元、20萬元至
      被告壬○○設於高雄縣仁武鄉農會000-0000-0000000號帳
      戶、於90年1 月18日匯款51萬元至被告甲○○同前農會00
      0-0000-0000000號帳戶內，有前開存摺及內頁影本在卷可
      證。
（四）被告持林江蘭名義簽發之系爭本票聲請本票裁，經本院
      以如附表所示裁定准許強制執行在案。
（五）系爭調解書經本院旗山簡易庭於89年5 月10日，以89年度
      旗核字第73、74、75號准予核定，並於89年5 月23日送達
      在卷。
（六）被告持系爭調解書就原告所有之不動產聲請強制執行，經
      本院以94年度執字第42129 號為查封在案。
四、依兩造前開主張、陳述及不爭執事項觀之，本件應審究之點
    乃在(一)林江蘭有無授權林加全簽發系爭本票予被告? (二)林
    加全有無於89年5 月4 日親自參與調解，並於本院准予核定
    後受送達系爭調解書?茲分述如下：
（一）林江蘭有無授權林加全簽發系爭本票予被告?
   1. 按確認之訴非原告有即受確認判決之法律上利益者，不得
      提起，民事訴訟法第247 條第1 項前段定有明文。所謂即
      受確認判決之法律上利益，係指法律關係之存在與否不明
      確，原告主觀上認為其在法律上之地位有不安之狀態存在
      ，且此種不安之狀態，能以確認判決將之除去者而言，最
      高法院52年台上字第1240號判例參照。本件被告執有原告
      之被繼承人林江蘭所簽發如附表所示之本票3 紙，向本
      院聲請強制執行之裁定等情，業據原告提出如附表所示裁
      定附卷可稽，並經本院依職權調取本院87年度票字第1684
      5 號、88年度票字第1565、1567號卷，核閱無誤，是系爭
      本票既由被告持有並主張權利，而原告否認系爭本票之真
      正及效力，則就系爭本票債權是否存在，即陷於不確定之
      狀態，此不安之危險，原告得以確認判決除去，依上開說
      明，原告有即受確認判決之法律上利益。
    2.次按票據係文義證券，其在票據上簽名者，依票上所載文
      義負責，為票據法第5 條第1 項定所明定。又本票是否真
      正，即是否由發票人所作成或授權他人簽發，應由執票人
      負證明之責，故發票人主張本票係偽造，依非訟事件法第
      195 條第1 項規定，對執票人提起確認本票係偽造或本票
      債權不存在之訴，自應由執票人就本票為真正，先負舉證
      之責；又確認法律關係不存在之訴，如被告主張其法律關
      係存在時，亦應由被告先負舉證之責，有最高法院65年第
      6 次民事庭會議決議、42年台上字第170 號判例可資參照
      。經查，本件原告既否認系爭本票之簽名為林江蘭本人
      所為及有授權林加全簽發之事實，而被告對系爭本票確非
      林江蘭本人所親簽亦不為爭執，則依前揭舉證責任分配
      法則，自應由被告就林江蘭本確有授權林加全簽發乙節
      負證明之責。而被告固提出系爭調解書及林加全前開3 筆
      匯款予被告之紀錄為證，然參酌被告亦自陳林加全方為真
      正之借貸者以觀，則前開證據至多僅能證明林加全有向被
      告借貸之事實，惟尚難據此即得推認其配偶林江蘭必有
      授權簽發之舉。此外，被告迄未另舉證以實其說，是揆諸
      前揭說明，被告既未能證明系爭本票為林江蘭所簽發，
      原告訴請確認被告各持有如附表所示之本票債權不存在，
      為有理由，應予准許。
（二）林加全有無於89年5 月4 日親自參與調解，並於本院准予
      核定後受送達系爭調解書?
    1.按鄉鎮市調解條例第29條第2 項固規定，提起上開宣告調
      解無效之訴，當事人應於法院核定之調解書送達後30日內
      為之。惟調解如有民法上無效之原因者，而屬自始、當然
      、確定的不生效力，則不受上開期間之限制，最高法院55
      年台上字第2745號判例意旨，及司法院於92年就民事訴訟
      法第416 條修正提案說明參照。本件原告並非系爭調解書
      之直接當事人，且無證據證明原告自始即知悉有本件調解
      之情事，自難要求原告能在該期間內提起訴訟，且參照前
      開最高法院55年台上字第2745號判例意旨及司法院就民事
      訴訟法第416 條修正提案說明所示，可知上開具有民法上
      無效原因者，得不受其期間之限制。是原告雖於系爭調解
      書送達已逾30日之法定期間，始以有偽造之無效情事提起
      本件訴訟，程序尚屬合法，附予敘明。
    2.經查，被告甲○○與被告壬○○、丙○○係先於87年12月
      10日及88年1 月20日以林江蘭名義所簽發，面額分別為
      500 萬元及360 萬元、280 萬元之本票3 紙，向台灣高雄
      地方法院聲請本票裁定後，再由甲○○、壬○○持系爭本
      票裁定於89年5 月4 日向高雄縣旗山鎮調解委員會聲請調
      解前開債務清償事宜，為兩造所不爭執。而林加全本人確
      係親自參與調解乙節，業據證人即調解委員辛○○證稱：
      這3 件調解事件確實由我們來調解，因為卷宗內有本人簽
      名，依正常程序應該是本人到場進行調解，調解成立後並
      親自簽名，如果不是本人親自到場也都會有委託書，我們
      調解都是3 人一起調解才符合規定，沒有由一個調解委員
      進行調解後才簽名的情形，都是邱良輝在調解開始前核對
      身分證件等語。證人邱良輝證稱：這3 件有本人簽名又沒
      有委託書應該是本人親自到場調解，在調解前我都會核對
      身份證件確認為本人之後才會開始進行調解，調解的時候
      3 位調解委員都是同時在場才會調解，我們會特別注意身
      分證件上的照片跟到場的本人是否為同一人，身分證上地
      址我也有核對等語。證人即調解委員會之調解委員乙○○
      稱：在進行調解前就會由邱良輝先核對身分證件，確定是
      本人才進行調解，如果不是本人邱良輝也會核對是否有委
      託書，我們調解事件都是三人一起調解，這三件有本人簽
      名又沒有委託書應該是本人親自到場調解等語。證人即調
      解委員會之調解委員丁○○證稱：這3 件確實是我調解，
      也是我們是3 人一起調解，調解筆錄有簽名蓋章，又沒有
      委託書應該是本人親自到場調解，因為調解前邱良輝會核
      對到場的兩造身分證件等語明確，且互核一致，復有系爭
      調解書附卷可參，並經本院調取前開調解案卷核閱無誤。
      另將上開調解筆錄之「林加全」字跡（編為甲類），及林
      加全於高雄縣仁武鄉擔任農會主席時之第10屆理事會會議
      紀錄簽到簿上之簽名（編為乙類），經囑託法務部調查局
      鑑定結果，認為：「甲類字跡與乙類字跡之筆畫特徵相同
      」乙節，有法務部調查局95年6 月22日調科貳字第095002
      69 220號鑑定通知書在卷可參，益證高雄縣旗山鎮89年度
      民調字第42號、第46號、第47號3 份調解書暨調解筆錄上
      之「林加全」簽名，應係林加全所為，則林加全確有親自
      參與調解至明。是林加全既於調解書上載明其住居所為高
      雄縣仁武鄉○○路13-6號，且於89年5 月23日送達予林加
      全之高雄縣旗山鎮調解委員會送達證書上並蓋有林加全之
      印文，有高雄縣旗山鎮調解委員會送達證書附於89年民調
      42號卷內可稽，而林加全復於調解成立後各於90年1 月17
      日、18日各匯款90萬元、20萬元至被告壬○○設於高雄縣
      仁武鄉農會000-0000-0000000號帳戶、於90年1 月18日匯
      款51萬元至被告甲○○同前農會000-0000-0000000號帳戶
      內，有前開存摺及內頁影本在卷可證，並為兩造所不爭執
      ，顯見林加全確已收受系爭調解書，並償還部分本金債務
      甚明，否則林加全豈會無故匯款予被告甲○○及壬○○之
      理。雖原告主張前開3 筆匯款應係林加全借予被告之款項
      ，惟為被告所否認，原告復未舉證以實其說，是原告之主
      張尚非有據。而被告並辯稱林加全僅係償還利息，未還本
      金，惟系爭調解書內僅就林加全如何分期清償及如有1 期
      未付視同全部到期為約定，並未定明違約時之利息，而被
      告亦未就此有利於己之事實為舉證，堪認該3 筆匯款應係
      林加全為償還被告部分本金欠款無訛。
    3.原告另以本票裁定及調解書上所載之住址「高雄縣仁武鄉
      ○鄉○○路13-6號」並非林加全、林江蘭之住所，而本
      票裁定收受送達證書之「受雇人邱潘燕月」亦不知何人，
      主張系爭本票顯係被告偽造，並進而推論林加全未親自參
      與調解，系爭調解書係屬偽造，林加全亦未受送達云云。
      惟查，「高雄縣仁武鄉○○路13-6號」為證人癸○○之弟
      劉明福所有，而證人癸○○自82、83年起即居住於該址，
      並自87年11月間起將該址之一樓出租予被告壬○○，供被
      告甲○○開設代書事務所，林加全及林江蘭均未住過乙
      節，固經證人癸○○證述在卷，且為兩造所不爭執。然本
      票上之發票人住址，法無明文為應載事項及必為發票人實
      際居住之處所，且該址亦非與林加全毫無關係，而係林加
      全認識多年之癸○○之住所，且證人癸○○亦證稱林加全
      曾至該處找過被告甲○○等語，則林加全以該址收受信件
      ，並非毫無可能。況該處所係自87年底始出租予被告甲○○，亦晚於系爭本票簽發之日期，則系爭本票上記載「高
      雄縣仁武鄉○○路13-6」為發票人即林江蘭之址與發票
      日期亦無矛盾之處。至送達證書「受雇人」欄固蓋有「邱
      潘燕月」之印文，然被告否認認識該員，復無證據證明該
      印文為被告所為，尚難認遽認系爭本票即為被告所偽造。
      又林加全於本票裁定後之89年5 月4 日，親自與甲○○及
      被告壬○○協商系爭本票之調解事宜，並成立調解，已如
      前述，足見林加全對於系爭本票債權並無異議，佐以林江
      蘭並不識字、不會寫名字等情，則被告辯稱系爭本票係
      林加全所簽發，尚非無據。縱系爭本票被告未舉證證明林
      加全已得林江蘭之授權而簽發，如前所述，惟仍無法以
      被告持有系爭本票即認該本票即係被告所偽造，是原告前
      開主張，要非可採。原告又以林加全、林江蘭均頗有積
      蓄，及被告於89年5 月4 日調解後，遲遲未向林加全追償
      ，顯違背經驗法則等語，然權利人要否主張權利及何時、
      如何主張，為權利人之自由，法律並無明文規定權利人應
      立即為之，僅在權利人一定時間行使權利時，始賦予義務
      人得不履行義務之時效抗辯權利。況林加全於調解成立後
      尚償還部分欠款予被告，已如前述，而林加全死亡時之遺
      產雖有億元之價值，然幾為土地、房屋等變現不易之不動
      產，有林加全之遺產稅核定通知書可佐，是自難以被告未
      立持系爭調解書以行使權利，即遽認系爭調解書為偽造。
五、綜上所述，被告既不能就系爭本票債權確係存在之事實負舉
    證責任，就此部分自當為有利於原告之認定，從而，原告請
    求確認被告各持有系爭本票對林陳蘭之本票債權不存在，
    為有理由，應予准許。至原告之被繼承人林加全既於89年5
    月4 日親自參與調解，並於本院准予核定後合法送達在案，
    系爭調解書自屬有效，則被告持以對原告之財產為強制執行
    自屬有據，是原告另訴調解無效及撤銷上開強制執行程序之
    訴部分，並無理由，應予駁回。
六、本件事證已臻明確，兩造其餘主張、陳述及所提證據，經審
    酌與本院前揭判斷不生影響，爰不一一論述，附此敘明。
七、據上論結，本件原告之訴為一部有理由、一部無理由，依民
    事訴訟法第79條、第85條第2項，判決如主文。
中    華    民    國    95    年    12    月    5     日
                  民事第五庭  法  官  柯彩燕
正本係照原本作成。
如不服本判決，應於收受送達後20日內向本院提出上訴書狀 (須
附繕本)。
中    華    民    國    95    年    12    月    5     日
                              書記官  王紀芸
    附表：
    ┌──┬────┬────┬────┬───┬──────┐
    │編號│ 發票日 │票面金額│票據號碼│執票人│法院裁定案號│
    ├──┼────┼────┼────┼───┼──────┤
    │ 一 │83.01.14│ 500萬元│ 008287 │甲○○│本院87年度票│
    │    │        │        │        │      │字第16845號 │
    ├──┼────┼────┼────┼───┼──────┤
    │ 二 │87.03.24│ 360萬元│ 158525 │壬○○│本院88年度票│
    │    │        │        │        │      │字第1565號  │
    ├──┼────┼────┼────┼───┼──────┤
    │ 三 │87.04.07│ 280萬元│ 016498 │丙○○│本院88年度票│
    │    │        │        │        │      │字第1567號  │
    └──┴────┴────┴────┴───┴──────┘


司法院資訊處製作；財團法人民間司法改革基金會備份。
